【裁判字號】    90,上易,4159
【裁判日期】    901219
【裁判案由】    違反著作權法
【裁判全文】
臺灣高等法院刑事判決                            九十年度上易字第四一五九號
    上  訴  人  臺灣板橋地方法院檢察署檢察官
    被      告  乙○○
右上訴人因被告違反著作權法案件，不服臺灣板橋地方法院九十年度易字第三四五三
號，中華民國九十年十月二十六日第一審判決（起訴案號：臺灣板橋地方法院檢察署
九十年度偵字第一四九一二號）提起上訴，本院判決如左：
    主  文
上訴駁回。
    理  由
一、公訴意旨略以：被告乙○○明知其於民國九十年九月六日間，以每套新台幣（下
    同）八十五元之價格向真實姓名、年籍不詳，綽號「阿如」之男子所購得之珍珠
    港等影音光碟片，分別係屬「美商迪士尼企業股份有限公司」、「美商時代華納
    娛樂公司」、「美商二十世紀福斯影片股份有限公司」、「美商美國環球影片股
    份有限公司」、「美商哥倫比亞環球影片股份有限公司」、「美商三星影片股份
    有限公司」、「美商新線製作股份有限公司」、「美商米高梅影片股份有限公司
    」及「美商派拉蒙影片股份有限公司」享有著作權之著作物，且係未經上揭享有
    著作權之影片公司同意或授權而非法重製之盜版品，竟基於意圖營利之概括犯意
    ，連續自九十年九月六日起，在台北縣三重市三合夜市及三重市○○○路等夜市
    ，以每套一百五十元、三套四百元及四套五百元之價格，設攤陳列、販賣上開盜
    版影音光碟片予不特定多數人，侵害上開影片公司之著作權。迄至九十年九月八
    日晚間九時許，在台北縣三重市○○○路七十三號前為警查獲，並扣得上開電影
    著作之盜版光碟片共一百三十二套，因認被告乙○○涉犯著作權法第九十三條第
    三款以明知為侵害著作權之物而散布之方法侵害他人之著作權罪嫌云云。
二、按告訴乃論之罪，以告訴為訴追條件，未經告訴而逕行起訴，其訴追條件尚未具
    備，法院應依刑事訴訟法第三百零三條第三款規定諭知不受理之判決。而告訴並
    應向有偵查犯罪權限之警察機關或檢察官為之；至所謂未經告訴，包括告訴不合
    法之情形在內。又按刑事訴訟法第二百三十二條規定，犯罪之被害人得為告訴，
    所謂被害人，指因犯罪行為直接受害之人而言，至其他因犯罪間接或附帶受害之
    人，在民事上雖不失有請求賠償損害之權，但既非因犯罪直接受其侵害，即不得
    認為該條之被害人，因而陳告他人之犯罪事實，請求究辦，不得以告訴論（最高
    法院二十年度上字第五五號判例參照）。
三、查本件被告乙○○違反著作權法案件，起訴書認被告係觸犯著作權法第九十三條
    第三款之以同法第八十七條第二款方法侵害他人之著作權罪，此依同法第一百條
    前段之規定，須告訴乃論。而依公訴人起訴之事實，本件被告係侵害「美商迪士
    尼企業股份有限公司」、「美商時代華納娛樂公司」、「美商二十世紀福斯影片
    股份有限公司」、「美商美國環球影片股份有限公司」、「美商哥倫比亞環球影
    片股份有限公司」、「美商米高梅影片股份有限公司」及「美商派拉蒙影片股份
    有限公司」享有著作權之著作物，則本件犯罪之被害人應係上開「美商迪士尼企
    業股份有限公司」等著作權人。茲公訴人據財團法人電影及錄影著作保護基金會
    之告訴提起公訴，惟查該財團法人電影及錄影著作保護基金會並非上開珍珠港等
    影音光碟片之著作權人，非屬本件之被害人，亦未受享有上開珍珠港等影音光碟
    片著作權人之委任，則其自無提起本件告訴之權，而受該基金會委任之甲○○，
    更無提起告訴之權限可言。綜上所述，本件被告乙○○縱有侵害美商迪士尼企業
    股份有限公司等公司享有著作權之上開珍珠港等影音光碟片，惟既未經美商迪士
    尼企業股份有限公司等公司提起告訴，依前揭說明，原審因而以本件未經告訴權
    人合法提出告訴，欠缺訴追要件，而不經言詞辯論，逕為不受理之判決，經核並
    無不合。檢察官上訴意旨以刑事訴訟法第二百七十三條第三項規定：起訴或其他
    訴訟行為，於法律上必備之程式有欠缺而其情形可以補正者，法院應定期間，以
    裁定命其補正。而本件告訴程序之欠缺，尚非不可補正，且本件業經著作權人美
    商迪士尼企業股份有限公司等公司補提委任告訴狀在卷，原審法院未定期先命告
    訴人補正，逕以告訴代理人之告訴不合法，而未經言詞辯論逕為不受理判決，顯
    有不當，請求撤銷原判決云云。惟查刑事訴訟法第二百七十三條第三項所謂起訴
    之行為有欠缺，應命其補正者，係指起訴之法定程式有欠缺，且得補正者，如起
    訴書未簽名蓋章，漏列被告年齡特徵等（參照院解字第六一二號、第一二四三號
    、最高法院六十六年度第三次刑事庭會議決議）。如起訴之必備要件有所欠缺（
    即欠缺起訴之合法要件），因既屬起訴所必須具備之要件，若有所欠缺，因起訴
不合法，無可補正，自不在裁定命其補正之範疇。查告訴乃論之罪，告訴權人之
    告訴為刑事訴追要件，係起訴之法定必備要件，檢察官縱得就告訴乃論之罪進行
    偵查，惟若未據有告訴權之人提起告訴，則因欠缺訴追要件，自不得提起公訴。
    而檢察官代表國家執行法律，對告訴乃論之罪，告訴權人之告訴為法定必備之訴
    追要件，若未經告訴，自不得提起公訴，理應知之甚稔。查本件公訴人以被告侵
    害上揭被害人美商迪士尼企業股份有限公司等公司享有著作權之上開珍珠港等影
    音光碟片，惟被告所涉犯既屬告訴乃論之罪，且經查並未據上揭著作權人提出告
    訴，欠缺訴追要件，本已不得起訴，公訴人未注意及之，竟提起本件公訴，其就
    欠缺訴追要件之告訴乃論之罪提起公訴，自屬欠缺起訴之法定必備要件，依上揭
    說明，自係無可補正。況本件是否提出告訴，端繫於被害人美商迪士尼企業股份
    有限公司等公司，而非公訴人所可逕行決定，則又如何定期命公訴人為補正，是
    本件亦屬無可由公訴人補正。況查本件既經告訴權人另於法定期間內提起告訴，
    檢察官逕可另案偵辦。茲檢察官不循此而竟以原審未先就其欠缺法定起訴必備要
    件定期命補正，而指摘原審判決不當，顯無理由，應予駁回，並不經言詞辯論為
    之。
據上論斷，應依刑事訴訟法第三百六十八條、第三百七十二條，判決如主文。
中    華    民    國    九十      年      十二      月    十九          日
                            台灣高等法院刑事第三庭
                                審判長法  官  張  連  財
                                      法  官  李  英  勇
                                      法  官  張  傳  栗
右正本證明與原本無異。
不得上訴。
                                      書記官  王  秀  雲
中    華    民    國    九十      年      十二      月      十九        日


司法院資訊處製作；財團法人民間司法改革基金會備份。
